【裁判字號】    95,上訴,3426
【裁判日期】    951219
【裁判案由】    詐欺等
【裁判全文】
臺灣高等法院刑事判決                95年度上訴字第3426號
上  訴  人
即  被  告  乙○○
上列被告因詐欺等案件，不服臺灣板橋地方法院95年度訴字第27
4號，中華民國95年7月13日第一審判決（起訴案號：臺灣板橋地
方法院檢察署94年度偵字第15680號），提起上訴，本院判決如
下：
    主  文
原判決撤銷。
乙○○幫助犯連續詐欺取財罪，處有期徒刑伍月，如易科罰金，
以參佰元折算壹日。
    事  實
一、乙○○原就讀台北藝術大學戲劇系，於大二時休學，依其社
    會生活經驗及智識程度，能預見提供自己帳戶之提款卡及提
    款卡密碼予不認識之人保管，可能遭人將之作為從事詐欺取
    財等犯罪行為之工具，竟不違背其本意，基於幫助他人犯罪
    之不確定故意，於不詳時地，將其所有花蓮區中小企業銀行
    永和分行（以下簡稱花蓮企銀）帳戶（帳號：000000000000
    00號）之提款卡及密碼，及中華郵政股份有限公司永和郵局
    （以下簡稱永和郵局）帳戶（帳號：00000000000000號）之
    提款卡及密碼，均交予某年籍姓名不詳之成年男子。嗣此年
    籍姓名不詳之成年男子，遂意圖為自己不法所有，基於詐欺
    取財之概括犯意，先自稱「胡主任」於民國94年1月7日14時
    許，撥打電話給甲○○佯稱，其為台新銀行總行行員，甲○
    ○當日13時25分許是否在中國信託銀行天母分行提領現金新
    台幣（下同）3萬元，如果沒有，就是資料遭到洩漏，要趕
    緊到提款機操作止付云云，致甲○○陷於錯誤，而立即前往
    臺北縣蘆洲市○○路97號三民郵局，並於同日16時13分許依
    照「胡主任」之指示操作該處所設置之自動櫃員機，自其帳
    戶中轉出99987元至乙○○前開花蓮企銀帳戶，惟因甲○○
    於依照指示操作完畢後，旋即發現受騙，並報警處理，經警
    立即通報花蓮企銀停止交易後，花蓮企銀業於94年1月11 日
    轉匯同額金錢予甲○○。上開年籍姓名不詳之成年男子仍自
    稱「胡主任」，再於94年1月8日15時46分許，撥打電話給林
    淑美佯稱，其為台新銀行職員，林淑美是否有持該銀行現金
    卡在天母分行領款，如果沒有，就是遭人冒用證件，請撥打
    0000000000轉分機105號找胡主任云云，林淑美不疑有他，
    乃撥打電話給「胡主任」，而「胡主任」即對林淑美誆稱，
    請拿金融卡到郵局提款機辦理變更，不然就會遭盜領云云，
    致林淑美陷於錯誤，立即於94年1月8日17時36分許，操作自
    動櫃員機轉帳匯出27418元至乙○○前揭永和郵局帳戶，該
    款項遂遭上開年籍姓名不詳之成年男子以跨行轉帳方式提領
    一空。
二、案經臺北縣政府警察局永和分局報請臺灣板橋地方法院檢察
    署檢察官偵查起訴。
    理  由
壹、有罪部分：
一、被告乙○○經合法傳喚，雖未於本院審理時到庭陳述，然其
    於本院95年9月28日行準備程序時，矢口否認有何幫助詐欺
    取財犯行，辯稱，伊上開花蓮企銀帳戶之存摺、提款卡及密
    碼，是在94年1月間在永和住家附近遺失，而上開永和郵局
    帳戶之存摺、提款卡及密碼，則不知何時遺失，並未將花蓮
    企銀及永和郵局之存摺、提款卡及密碼交予別人云云。
二、經查：
  (1)被告及其原審所委任之辯護人蔡文玉律師，於原審95年3月
    20日行準備程序時，對證人甲○○、林淑美於警詢陳述之證
    據能力有無意見一節，均稱同意作為證據（見原審卷第26頁
    ），而被告於95年9月28日本院行準備程序時，對本院詢之
    有關證人甲○○、林淑美於警詢陳述之證據能力有無意見一
    節，亦稱沒有意見，（見本院95年9月28日準備程序筆錄）
    ，而觀諸卷內證人甲○○、林淑美於警詢時之陳述，固均屬
    傳聞證據，惟本院審酌上開證據資料製作時之情況，尚查無
    違法不當及證明力明顯過低之瑕疵，且認為以之作為證據應
    屬適當，且被告亦未於本院言詞辯論終結前聲明異議，爰依
    刑事訴訟法第159條之5第1項、第2項規定，認卷內證人甲○
    ○、林淑美於警詢時之陳述有證據能力，合先敘明。
  (2)上開姓名年籍不詳之成年人自稱「胡主任」，先於94年1月7
    日14時許，撥打電話給甲○○以上開詐術詐騙甲○○，致甲
    ○○陷於錯誤，而前往三民郵局，並於94年1月7日16時13分
    許，以ATM匯款方式匯出99987元至乙○○前開花蓮企銀帳戶
    ，惟因甲○○旋即發現受騙，並報警處理，經警立即通報花
    蓮企銀停止交易後，花蓮企銀業於94年1月11日轉匯同額金
    錢予甲○○；及上開年籍姓名不詳之成年男子仍自稱「胡主
    任」，再於94年1月8日15時46分許，撥打電話給林淑美以上
    開詐術詐騙林淑美，致林淑美陷於錯誤，於94年1月8日17時
    36分許，以ATM匯款方式匯出27418元至乙○○前揭永和郵局
    帳戶，該款項遂遭上開年籍姓名不詳之成年男子以跨行轉帳
    方式提領一空之事實，業據證人即被害人甲○○及林淑美於
    警詢時證述明確在卷，並有甲○○利用自動櫃員機匯款明細
    表影本附卷可參，另上開花蓮企銀及永和郵局帳戶為被告所
    有，且上開花蓮企銀帳戶確於94年1月7日以ATM匯款方式匯
    入99817元，經警通知花蓮企銀停止交易後，花蓮企銀業於
    94年1月11日轉匯同額金錢予甲○○，及上開永和郵局帳戶
    確於94年1月8日以ATM匯款方式匯入27418元，同日經人以AT
    M提款方式提領一空之情節，亦經被告自承在案，並有花蓮
    企銀永和分行94年3月21日蓮銀永字第940847號函及所附乙
    ○○帳戶資料（見偵查卷卷自第66頁至第72頁）、自動櫃員
    機儲戶交易明細表（見偵查卷卷自第78頁）、臺北縣政府警
    察局詐騙帳戶通報警示、詐騙電話斷話簡便格式表（見偵查
    卷第79頁）、花蓮企銀行95年4月11日蓮銀永字第9500446號
    函及所附更換印鑑申請書、晶片金融卡約定書、交易明細表
    （見原審卷自第41頁至第46頁），及中華郵政股份有限公司
    94年6月8日儲字第0940709348號函及所附乙○○之開戶資料
    及客戶歷史交易清單（見偵查卷自第17頁至第20頁）、中華
    郵政股份有限公司94年11月8日儲字第094071814 8號函附乙
    ○○之開戶資料、客戶歷史交易清單（見偵查卷自第171 頁
    至第173頁）附卷可稽，是被害人甲○○及林淑美遭人詐騙
    ，致使其等陷於錯誤，而分別匯款99817元及27418元進入被
    告上開花蓮企銀及永和郵局帳戶之事實，足堪認定。
  (3)按近年來詐欺或恐嚇集團，先利用電話向民眾施以詐欺或恐
    嚇，再要求被詐欺或恐嚇之民眾，以ATM匯款或親自至金融
    機構匯款之方式匯入詐欺或恐嚇集團指定之帳戶，而詐欺或
    恐嚇集團指定帳戶之使用者，往往雖非詐欺或恐嚇集團之核
    心份子，但大部分提供帳戶資料之人均具直接故意或間接故
    意，且提供者事後大多經法院以幫助犯判刑之社會事實，時
    有所聞，並經新聞媒體一再傳述，並告誡一般民眾不能隨便
    提供帳戶資料予他人等情，為眾所週知之事實，而被告自承
    原就讀台北藝術大學戲劇系，於大二時休學（見本院95年9
    月28日準備程序筆錄），且被告為69 年7月24日出生，至93
    、94年間為二十幾歲之人，依被告之社會生活經驗及智識程
    度，足認被告應能預見提供自己帳戶之提款卡及提款卡密碼
    予不認識之人保管，或是自己帳戶之提款卡及提款卡密碼遺
    失，若不趕快申報遺失而流入他人手上，均可能遭人將之作
    為從事詐欺取財等犯罪行為之工具無誤。
  (4)被告雖否認曾交付上開花蓮企銀及永和郵局帳戶之提款卡及
    提款卡密碼予上開姓名年籍不詳之成年人，並辯稱伊所有之
    上開花蓮企銀帳戶之存摺、提款卡及密碼，是在94年1月間
    在永和住家附近遺失，而伊所有上開永和郵局帳戶之存摺、
    提款卡及密碼，則不知何時遺失云云。然如前述，被告既能
    預見自己帳戶之提款卡及提款卡密碼遺失，若不趕快申報遺
    失而流入他人手上，可能遭人將之作為從事詐欺取財等犯罪
    行為之工具，因此依常情，被告遺失上開2帳戶之提款卡及
    提款卡密碼，應會儘速向發卡銀行申報遺失，停止使用原提
    款卡及提款卡密碼，但徵之被告自承遺失上開2帳戶之存摺
    、提款卡及密碼後，均未向花蓮企銀及永和郵局辨理止付（
    見本院95年9月28日準備程序筆錄）。準此可見，被告對遺
    失上開2帳戶之存摺、提款卡及密碼後之反應，顯異於常理
    ，被告有關遺失上開2帳戶之存摺、提款卡及密碼之陳述，
    其真實性不無疑問。況被告於94年12月6日接受檢察官訊問
    時稱：「今年年初一月份時，花蓮企銀有通知函給我，要我
    去換ＩＣ金融卡，我去銀行辦完之後，在銀行附近吃東西，
    發現皮包不見了，我的皮包是長皮夾，放在桌上我的手邊，
    吃完東西發現不見了，裡面有照片、系爭帳戶的金融卡、存
    摺及發票，皮夾內沒有其他的金融卡及存摺。我只有掉花蓮
    企銀的而已。印章及現金放在我身上沒有掉」（見偵查卷第
    185頁），亦即其花蓮企銀帳戶之存摺、提款卡及密碼係於
    94年1月初，放在長皮夾內遺失，而其同日又向檢察官供稱
    ：「我在去年有辦郵局帳戶，但是一直沒有去拿金融卡，後
    來郵局一直通知我去拿，我有去拿，有設密碼，拿了晶片卡
    後我存摺就一直放在我現在拿的大包包裡（被告帶一個草綠
    色大包包），後來大約今年5月時我想整理存摺，放在我父
    親的櫃子裡，就發現郵局存摺不在了，我還有在家裡找，就
    找不到，我帶的大包包沒有掉過」（見偵查卷第186頁），
    亦即其於93年間領得郵局之提款卡後，即將之放在一個大包
    包內，其後該郵局存摺、提款卡及密碼即在不詳時地遺失。
    倘被告所言屬實，由於上開2帳戶存摺、提款卡及密碼，被
    告係不同時間領得，又係分別存放於不同之長皮夾及大包包
    內，可見係不同時間、地點遺失，因此縱均經人拾獲再遭冒
    用，依常情而言，當不至於屬同一人所為，蓋不同時間、地
    點遺失之2帳戶存摺、提款卡及密碼，經同一人拾獲之機率
    ，可說是微乎其微，然如前述，被害人甲○○及林淑美均稱
    ，係遭自稱「胡主任」之人詐騙，且其等受騙之方式、過程
    及手法大致相同，可見使用被告上開2帳戶，分別詐騙甲○
    ○及林淑美之人為同一人，據此可知，被告有關遺失上開2
    帳戶之存摺、提款卡及密碼之辯解，顯然係事後卸責之詞，
    委無可取。既然被告遺失上開2帳戶之存摺、提款卡及密碼
    之辯解，尚難採信，而如前述被害人甲○○及林淑美遭人詐
    騙，致使其等陷於錯誤，而分別匯款進入被告上開帳戶，可
    見被告曾將上開2帳戶之提款卡及提款卡密碼，於不詳時間
    、地點，交予上開姓名年籍不詳之成年人無訛。
  (5)如前述被告能預見提供自己帳戶之提款卡及提款卡密碼予不
    認識之人保管，可能遭人將之作為從事詐欺取財等犯罪行為
    之工具，而被告卻又將上開2帳戶之提款卡及提款卡密碼，
    交予上開姓名年籍不詳之成年人，準此足見，被告交付上開
    帳戶之提款卡及提款卡密碼予上開姓名年籍不詳之成年人時
    ，其心態上完全不在意上開帳戶之提款卡及提款卡密碼，有
    可能遭人將之作為從事恐嚇取財等犯罪行為之工具。而刑法
    上之故意，非僅指直接故意，尚包括間接故意（即未必故意
    ），所謂間接故意係指行為人對於犯罪構成事實，預見其發
    生而其發生不違反其本意而言，刑法第13條第2項定有明文
    。而幫助犯之成立，以行為人主觀上認識被幫助人從事犯罪
    ，而其行為足以幫助他人實現構成要件，即具有幫助故意，
    並不以行為人確知被幫助者係犯何罪名為必要。從而，被告
    既能預見上開姓名年籍不詳之成年人，有可能將其上開2帳
    戶之提款卡及提款卡密碼作為從事恐嚇取財等犯罪行為之工
    具，但其仍任意將上開2帳戶之提款卡及提款卡密碼交予上
    開姓名年籍不詳之成年人，則其交付時應存有不違背其本意
    ，基於幫助他人犯罪之不確定故意，殆無疑義，是其無幫助
    他人詐欺取財之辯解，顯不足採。
三、綜上，被告上開犯行，足堪認定，應予論罪科刑。
四、按上開姓名年籍不詳之成年人，對被害人甲○○詐欺取財之
    行為，因經警通知花蓮企銀停止交易後未能得逞，是其詐欺
    取財之犯行，係犯刑法第339條第3項、第1項之詐欺取財未
    遂罪，另該姓名年籍不詳之成年人，對被害人林淑美詐欺取
    財之次行為，因已得逞，則係犯刑法第339條第1項之詐欺取
    財罪，上開姓名年籍不詳之成年人所為上開2犯行，時間緊
    接，顯係基於概括犯意為之。而被告基於不確定幫助犯意，
    將其上開2帳戶之提款卡及提款卡卡密碼交予上開姓名年籍
    不詳之成年人，致被害人甲○○及林淑美被詐欺取財，因查
    無證據證明，被告與上開姓名年籍不詳之成年人，存有共同
    犯意聯絡，是被告所為，係犯刑法30條第1項、第339條第1
    項之幫助詐欺取財罪。另檢察官起訴書雖認被告所為，係幫
    助常業詐欺罪嫌，然依本案犯罪事實，僅有2人被騙，亦各
    僅有1筆匯款，且實施詐騙行為之正犯並未到案接受訊問，
    即無從確認其究係基於常業詐欺之犯意而為詐騙行為，抑或
    僅係普通詐欺行為，本諸罪疑有他利於被告之原則，應作對
    被告較有利之認定，故被告所為，應僅係犯幫助普通詐欺罪
    ，公訴意旨漏未斟酌此點，逕認被告係犯幫助常業詐欺罪，
    尚有未恰。惟因其基本事實同一，本院仍應予以審理，並變
    更其起訴法條。又被告犯罪後，刑法有關刑法第30條幫助犯
    規定，已由「幫助他人犯罪者，為從犯。雖他人不知幫助之
    情者，亦同。」、「從犯之處罰，得按正犯之刑減輕之。」
    修正為「幫助他人實行犯罪行為者，為幫助犯。雖他人不知
    幫助之情者，亦同。」、「幫助犯之處罰，得按正犯之刑減
    輕之。」；另刑法第339條第1項詐欺取財罪之法定刑，已因
    中華民國刑法施行法增定第1之1條「中華民國94年1月7日刑
    法修正施行後，刑法分則編所定罰金之貨幣單位為新臺幣。
    」、「94年1月7日刑法修正時，刑法分則編未修正之條文定
    有罰金者，自94年1月7日刑法修正施行後，就其所定數額提
    高為30倍。但72年6月26日至94年1月7日新增或修正之條文
    ，就其所定數額提高為3倍。」，而有變更；又刑法第56條
    連續犯及第41條易科罰金規定已修正，罰金罰鍰提高標準條
    例第2條業已修正刪除，並均自95年7月1日生效，由於95年7
    月1日以前，易科罰金折算標準頂多以新臺幣900元折算1日
    ，而依新修正之刑法第41條，則規定易科罰金折算標準至少
    以新臺幣1000元折算1日，因此綜合上開各修正內容，比較
    刑法修正前後規定結果，修正後之刑法規定未較修正前規定
    有利於被告，是上開姓名年籍不詳之成年人之上開2 犯行，
    依修正前之刑法第56條規定，應依刑法第339條第1項詐欺取
    財罪，論以1罪，並加重其刑，而被告所為，則依修正前之
    刑法第30條、第346條第1項規定，論以幫助犯連續詐欺取財
    罪，並依法減輕其刑。
五、原審以被告事證明確，予以論罪科刑，固非無見，惟如前述
    ，上開姓名年籍不詳之成年人所為詐欺取財犯行，係連續犯
    ，因此被告所為即屬「幫助連續」，判決主文自應顯示幫助
    連續犯之態樣始適法，但原判決主文僅載為「幫助意圖為自
    己不法之所有，以詐術使人將本人之物交付」，漏未諭知連
    續犯之態樣，難謂適法，尚有未洽。。被告上訴意旨否認犯
    罪，請求撤銷原判決等語，雖無理由，然原判決既有前述可
    議之處，自應由本院將原判決撤銷，另為適法之諭知。爰審
    酌被告正值青壯年紀，未思以正途賺取金錢，明知現今詐欺
    人士犯案猖獗，時有利用存款帳戶詐取款項之情事，竟仍恣
    意提供自身帳戶予不詳人士使用，俾其等得以從事詐財行為
    ，增加被害人尋求救濟之困難，並使犯罪之追查趨於複雜，
    對於社會秩序及正常交易安全造成危害，復參酌其並無不良
    前案紀錄，此有本院被告前案紀錄表附卷可稽，暨犯罪後態
    度等一切情狀，量處如主文第2項所示之刑，並依修正前刑
    法第41條第1項前段規定，諭知易科罰金折算標準，以示懲
    儆。
貳、不另為無罪諭知部分：
一、公訴意旨另略以：被告雖能預見其將銀行帳戶供他人使用，
    可能幫助犯罪集團作為掩飾或隱匿重大犯罪所得之財物，竟
    仍不違背其本意，並基於洗錢之不確定故意，於93年12月至
    94年1月初之間某日，在不詳處所，將其前述二帳戶之存摺
    、晶片卡及密碼等物，交予姓名年籍不詳之男子使用，因認
    被告另涉犯刑法第30條第1項、洗錢防制法第2條第1款、第
    9條第1項之幫助洗錢罪嫌。
二、經查：
  (1)洗錢防制法之制定，旨在防止特定重大犯罪不法所得之資金
    或財產，藉由洗錢行為，諸如經由各種金融機關或其他交易
    管道，轉換成為合法來源之資金或財產，切斷資金與當初犯
    罪行為之關連性，隱匿犯罪行為或該資金不法來源之本質，
    使偵查機關無法藉由資金之流向追查犯罪行為人，其所保護
    之法益為國家對特定重大犯罪之追訴及處罰；又洗錢行為係
    指行為人為掩飾或隱匿自己重大犯罪所得財物或財產上之利
    益（洗錢防制法第2條第1款），或行為人掩飾、收受、搬運
    、寄藏、故買或牙保他人因重大犯罪所得財物或財產上之利
    益（同法第2條第2款），除利用不知情之合法管道（如金融
    機關）為之外，其他使所得財物或利益之來源合法化，或改
    變該財物或利益之本質，以避免追訴處罰之掩飾、藏匿犯特
    定重大犯罪所得財產或利益之行為均屬之，若非先有犯罪所
    得或利益，再加以掩飾或隱匿，而係取得犯罪所得或利益之
    犯罪手段，或未合法化犯罪所得或利益之來源，而能一目了
    然來源之不法性，即非洗錢防制法所規範之對象。
  (2)本件係姓名年籍不詳之人利用被告所提供之金融帳戶使詐欺
    所得之款項直接匯入該帳戶內，該真實姓名年籍不詳之人要
    求被害人將金錢匯入被告帳戶之行為，本為其實施詐欺行為
    之犯罪手段，並非於取得財物後，另為掩飾、隱匿其詐欺所
    得之行為，亦非被告於該真實姓名年籍不詳之人實施詐欺犯
    罪取得財物後，另由被告為之掩飾、隱匿行為，此由被害人
    甲○○、林淑美於接獲該詐欺集團之成員指示後，直接依指
    示將金錢匯入被告帳戶，即可得知。況偵查機關得藉由被害
    人將款項匯入被告帳戶之事實，即可一目了然資金來源之不
    法性，並得以追查資金之流向，資金與當初犯罪行為之關連
    性並未被切斷，與「掩飾」、「隱匿」之性質亦有不符，核
    與洗錢防制法第2條所定之洗錢構成行為態樣，已屬有別。
  (3)按洗錢防制法第2條規定：「洗錢，係指下列行為：掩飾
    或隱匿因自己重大犯罪所得財物或財產上利益者。掩飾、
    收受、搬運、寄藏、故買或牙保他人因重大犯罪所得財物或
    財產上利益者。」，同法第3條則明定重大犯罪之罪名，由
    上可知，洗錢行為所稱之「重大犯罪」，係採列舉式之規定
    ，於列舉規定外，其餘犯罪則不包括在內。本件被告提供其
    申請之金融帳戶予真實姓名年籍不詳之人作為詐騙他人財物
    之用，應僅能成立普通詐欺罪之幫助犯，已如前述，自難認
    被告成立洗錢防制法所定洗錢犯罪之幫助犯。
  (4)此外，復查無其他積極事證足資證明被告確成立公訴意旨所
    指之幫助洗錢犯行，原應就此部分為無罪之判決，惟檢察官
    既認此部分與前揭論罪之幫助詐欺取財罪部分，具有想像上
    競合犯之裁判上一罪關係，本院爰不另為無罪之諭知。
參、被告經合法傳喚，無正當理由不到庭，爰不待其陳述逕行判
    決。
據上論斷，應依刑事訴訟法第369條第1項前段、第364條、第299
條第1項前段、第300條、第371條，刑法第2條第1項前段、修正
前刑法第339條第1項、第30條第1項、第2項、第56條、第41條第
1項前段，罰金罰鍰提高標準條例第1條前段、修正前罰金罰鍰提
高標準條例第2條，判決如主文。
本案經檢察官呂文忠到庭執行職務。
中    華    民    國    95    年    12    月    19    日
                  刑事第十九庭審判長法  官  宋  祺
                                    法  官  陳憲裕
                                    法  官  黃俊明
以上正本證明與原本無異。
檢察官如不服本判決，應於收受送達後十日內向本院提出上訴書
狀，其未敘述上訴之理由者並得於提起上訴後十日內向本院補提
理由書（均須按他造當事人之人數附繕本）。
被告不得上訴。
                                    書記官  廖婷璇
中    華    民    國    95    年    12    月    19    日
附錄：本案論罪科刑法條全文
刑法第339條
意圖為自己或第三人不法之所有，以詐術使人將本人或第三人之
物交付者，處5年以下有期徒刑、拘役或科或併科1千元以下罰金
。
以前項方法得財產上不法之利益或使第三人得之者，亦同。
前二項之未遂犯罰之。


司法院資訊處製作；財團法人民間司法改革基金會備份。
